臺灣臺南地方法院刑事判決
                                      108年度易字第106號
公  訴  人  臺灣臺南地方檢察署檢察官
被      告  翁鈖隆



上列被告因詐欺案件，經檢察官提起公訴（106年度偵字第16115
號），本院判決如下：
    主  文
翁鈖隆無罪。
    理  由
一、公訴意旨略以：翁鈖隆於民國106年1月間，無購買機車及繳
    納分期價款之真意，而意圖為自己不法之所有，向裕富數位
    資融股份有限公司（下稱裕富公司）詐稱欲以分期付款之方
    式購車，致裕富公司陷於錯誤，簽約同意翁鈖隆貸款新臺幣
    (下同)6萬2520元購買車牌號碼000-0000號普通重型機車，
    分24期繳清，每期應繳納2605元，並依撥款交付貸款金額。
    翁鈖隆於106年1月23日取得上開機車所有權後，即未繳交分
    期款，並旋於同年2月13日將該機車出售予他人。經裕富公
    司發現機車已遭過戶他人始知受騙。因認涉犯刑法第339條
    第1項詐欺罪嫌。
二、按犯罪事實應依證據認定之，無證據不得認定犯罪事實；不
    能證明被告犯罪者，應諭知無罪之判決，刑事訟訴法第154
    條第2項、第301條第1項分別定有明文。又認定犯罪事實所
    憑之證據，雖不以直接證據為限，間接證據亦包括在內；然
    而無論直接或間接證據，其為訴訟上之證明，須於通常一般
    之人不致有所懷疑，而得確信其為真實之程度者，始得據為
    有罪之認定，倘其證明尚未達到此一程度，而有合理之懷疑
    存在時，即無從為有罪之認定；且刑事訴訟法第161條第1項
    明定檢察官就被告犯罪事實，應負舉證責任，並指出證明之
    方法，倘其所提出之證據，不足為被告有罪之積極證明，或
    其指出證明之方法，無從說服法院以形成被告有罪之心證，
    基於無罪推定之原則，亦應為被告無罪判決之諭知，最高法
    院76年度台上字第4986號、92年度臺上字第128號判例要旨
    可資參照。
三、公訴人認被告涉有詐欺之罪嫌，無非係以被告翁鈖隆偵查中
    之供述、告訴代理人之指訴、證人王○、楊○○之證述、購物
    分期付款申請暨約定書、機車行車執照、板橋監理站函文、
    徵信照會譯文等證據資料為據。然查：
  ㈠告訴人指訴以及檢察官起訴，認為被告無購買機車以及繳納
    分期付款之真意，只是想要買車換現金，且取得機車所有權
    後，未繳納分期款，並隨即將機車賣掉過戶他人，因而認為
    被告有詐欺之犯行。然被告堅決否認有詐欺犯行，並辯稱：
    是真的要買機車代步，我個人沒有拿到機車，我只有收到一
    筆山葉機車給的獎金而已，從頭到尾我也沒有領到機車，最
    後我知道我車子被賣掉是在北部，我中間完全不知情，且我
    還沒有被通知領取車子等語。被告對於有意購買機車，有向
    告訴人公司申辦機車貸款等情均不否認，惟辯稱沒有拿到機
    車，也沒有將機車過戶賣掉，對於沒有繳貸款則辯稱是因為
    沒有收到分期繳款單云云。是以，本件被告究有無檢察官起
    訴所指摘之詐欺犯行，當以被告有無向告訴人施用詐術使其
    陷於錯誤，以及被告有無在取得所欲購買之機車後，轉售他
    人，以及拒不繳納分期付款金為斷。
  ㈡被告辯稱他是真的要買機車，因為他原有的機車向當鋪質當
    借錢，所以要再買1輛機車代步。然被告既已有機車向當鋪
    質借，則只要向當鋪還款，即可贖回原有機車，何須另行購
    買新車代步？對此被告供稱，他原有的機車是以3萬元購入
    的二手機車，騎了大概快3年後，又以5萬元向當鋪質借，若
    要回贖必須支出5萬元，但他當時身上現金只有1萬元，不夠
    去回贖機車，所以才打算以貸款的方式買1台新車。依被告
    所辯，他若要回贖機車，要以5萬元並加計利息的代價去回
    贖1輛價值不到3萬元的機車，確實是不划算，還不如貸款購
    買新車，故被告所辯並非沒有道理。檢察官雖以證人王○偵
    查中之證述，證明被告購車的目的是要換現金，以此認定被
    告具有詐欺之犯意。然而，王○於偵查中指稱知道被告是要
    買車換現金，但到底證人王○是如何知悉以及被告是如何告
    訴證人王○他買車的動機，證人王○均未說明，其所述是否屬
    實，並非無疑。況且，不論被告購買機車的動機是為了代步
    或是換取現金，只要被告於取得機車後，有依約按期繳交分
    期付款金即可，其動機縱使不純正，也不會因為動機的不純
    正構成刑法的詐欺取財罪。又被告固自承沒有在九天漫慢工
    作過，告訴人公司徵信照會時，是證人楊○○在旁邊教他如是
    說云云，然依告訴代理人在偵查中之陳述：「被告沒有繳錢
    以後，我們有打電話到九天漫慢公司，請被告聽電話，他同
    事說被告已離職」等語，由告訴代理人之陳述，可知被告並
    非從未在九天漫慢公司，只是當告訴人公司查詢時，被告已
    經離職。因此，被告為何不願承認在九天漫慢公司工作經歷
    ，我們不得而知，但被告既然確實曾在九天漫慢公司公司工
    作過，即無所謂施用詐術欺騙告訴人之情事。
  ㈢被告確實有意以分期付款之方式購買機車，也確實填寫了告
    訴人公司的購物分期付款申請暨約定書，此為被告所不否認
    。惟被告於偵查中辯稱，沒有向○○機車行購買機車，當時是
    在崑山科大附近的麥當勞填寫了購物分期付款申請暨約定書
    ，是怕分期過不了。然查，被告所填寫的購物分期付款申請
    暨約定書中記載，經銷商為○○○車業有限公司，經辦店家即
    為○○機車行，而○○機車行負責人李○○於偵查中亦證稱，被告
    有去他的機車行辦理分期貸款買機車，本件有核准（見106
    年度他字第2556號卷，下稱他卷，第59頁至第60頁）；被告
    所購買的機車也在106年1月23日過戶登記在被告名下。是以
    ，被告辯稱還沒有向○○機車購買機車云云，並非事實。況且
    ，被告於本院審理時供稱：「（審判長問：你說你也沒有看
    到機車，有無去查詢你要買的機車到何處去了？）我是裕富
    公司通知我說要開始繳貸款了，我反應我沒有收到分期單之
    後去問機車行，才知道我的機車被領走了」、「（問：所以
    你是知道這台機車會出現在李○○的機車行？）是，因為是向
    他那邊購買的」、「（問：何人於何時跟你說機車會出現在
    李○○的機車行？）因為我們一般買是會在原店家」、「（問
    ：李○○並非原店家，僅是經銷商而已，如果這台車從頭到尾
    你都不知道，你怎麼會知道說這台車會出現在李○○的機車行
    ？）李○○其實是何人我不知道，我以為是永二街的機車行老
    闆」、「（問：就是那一家沒有錯，所以你是如何知道？）
    我當初就是去那裡詢問」、「（問：那你如何知道去那邊詢
    問？）是楊○○帶我過去」、「（問：你有看過機車了嗎？）
    我沒有看過機車」、「（問：楊御正為何會帶你去機車行？
    ）因為我請楊○○看看有沒有辦法幫我做分期付款」、「（問
    ：當時是否已經有選定車款了？）有」等語。從而，依被告
    自己在本院審理時之供述，確實是在證人李○○所經營的○○機
    車行以分期貸款之方式購買機車，否則被告怎麼會在告訴人
    通知繳交分期付款之後，隨即打電話向○○機車行詢問，由此
    可知被告辯稱還沒有確定向○○機車行購買機車乙節，並非事
    實。
  ㈣被告確實有向○○機車行以分期貸款之方式購買機車，已如前
    述。然依被告所述，他並沒有取得所欲購買的機車，更不用
    說有將機車委託證人楊○○出售。證人即○○機車行負責人李○○
    於偵查中具結後證稱：「（問：是否認識手機上的人即楊○○
    ？）我有看過。我不記得翁鈖隆的證件是否他拿過來的」、
    「（問：機車是誰牽走的？）不記得。我們會看當初是誰把
    貸款資料拿過來的，機車來了，我們就會直接把機車交給拿
    資料來的人」、「（問：當時機車是否讓翁鈖隆牽走？）不
    是。不過，我曾經看過他，他可能有來我們店裡換過機油」
    、「（問：你是否把機車交給王○或楊○○？不記得」、「（
    問：妳們是否會確認來牽機車的人之身分？）不會。有可能
    是王○或楊○○。牽車時，是不用拿證件。要看證件是誰拿來
    的，就是誰來牽車」等語（見他卷第60頁至第61頁）。是以
    ，依證人李○○之證述，被告以分期貸款的方式所欲購買之機
    車，在經告訴人核貸並撥款給○○機車行後，機車實際上並不
    是交給被告，而是交給王○或是楊○○牽走。然被告既然是機
    車購買者，機車到店時，證人李○○理應通知被告前去領車，
    豈會不通知被告，反而讓王○或是楊○○將車領走。雖然證人
    李○○證稱，誰拿證件資料過來的，就會將機車讓他領走，然
    被告既然是購買者，縱使分期付貸款資料及過戶證件是他人
    拿過去的，機車到店也應該要通知購買者，怎麼會在未通知
    購買者的情形下，就讓人將機車牽走，顯見證人李○○之證述
    並不合理。是以，證人李○○既未通知被告所欲購買的機車已
    經到店，也沒有將機車交付給被告，則被告辯稱不知道已經
    買到機車，也沒有拿到機車等情，可信為真實。
  ㈤證人楊○○在偵查中證稱，車行會通知翁鈖隆來取車，我們不
    會幫客人代取機車。因為翁鈖隆急需現金，所以委託我們託
    售（見偵卷第24頁至第25頁）。證人楊○○提出被告簽名的委
    託書左下角以及1紙委託書範例正本，企圖證明被告確實有
    委託他買賣機車。被告固承認證人楊○○所提出的委託書左下
    角上面的簽名確實是他親自簽屬，但辯稱委託書上只有委託
    購買機車，並不是賣車。經查，證人楊○○所提出的委託書範
    例原本，其內容記載為：「委託人(空白)（簽章）因事故委
    任受委託人(空白)（簽章）代辦(空白)等上開有關事宜」，
    其中委託代辦事項的內容空白，需當事人另行填寫補充。本
    件爭點所在，就在於被告究竟是委託證人楊○○購買機車，還
    是委託購買及出售機車。依據證人楊○○提出所謂被告親自簽
    名的委託書，其實只有委託書的左下角被告簽名處的照片，
    並不是完整的委託書，並無法證明被告確實有委託證人楊○○
    買賣機車。證人楊○○既然能夠提出被告簽名委託書的左下角
    ，顯然該委託書應該就在證人楊○○的持有中，證人口口聲聲
    說被告委託他買賣機車，則證人楊○○就應該提出被告親自簽
    名的完整委託書，而不是提出1張空白的委託書範例以及被
    告簽名的委託書左下角。依據上揭證人李○○之證述，機車是
    證人王○或是楊○○當中的某一人領走的，證人王○當時正在服
    兵役，因此最有可能領走機車的人應該是證人楊○○，而證人
    楊○○卻證稱機車是被告親自領走，顯然證人楊○○所述與證人
    李○○之證述互為矛盾。證人李○○與被告翁鈖隆素不相識，且
    與本案無任何利害關係，其證述之內容當無偏袒任何人之必
    要，反觀證人楊○○係本案被告買車貸款之代辦人，也是其後
    發生賣車之居間者，依據證人李○○之證述，機車是交給證人
    楊○○領走，而嗣後機車又透過證人楊○○的手帶到新北市的○○
    車業賣給了案外人賴○○，因此證人楊○○與本案具有利害關係
    ，其證述是否屬實已非無疑。證人楊○○證稱被告委託他購買
    及販賣機車，但證人卻提不出被告簽署的買賣委託書正本供
    本院查證，是以實無法僅憑證人楊○○之證述，即認定被告確
    實有委託他買入以及賣出機車之事實。
  ㈥末查，依據證人楊○○之證述：「翁鈖隆因為急需要現金，所
    以委託我們託售。託售後翁鈖隆有拿到車款，且翁鈖隆還有
    拿到三千元機油券折抵的現金，是由裕富數位融資公司直接
    匯款給翁鈖隆的帳戶」等語（見偵卷第24頁）。證人楊○○指
    出被告翁鈖隆有收到告訴人公司匯款的機油券折抵現金3,00
    0元，企圖以此證明被告翁鈖隆確實有領取到機車，並將機
    車委託證人楊○○出售。就此被告於偵查中一開始固然是否認
    有收到3,000元的匯款，經檢察官向證人李○○查證，證人李○
    ○表示被告購買系爭機車有3,000元的退款，是山葉公司的活
    動，錢有匯到被告的帳戶，此有臺灣臺南地方檢察署公務電
    話紀錄表，並有證人李○○提供的兆豐國際商業銀行國內匯款
    -匯出匯款多筆查詢在卷可參，被告翁鈖隆於其後的偵訊中
    亦供承，經其查證後確實有收到這筆3,000元的匯款，是以
    被告翁鈖隆向○○機車行以分期貸款方式購買機車後確實曾收
    受山葉公司的折抵匯款3,000元無誤。對此被告供稱他沒有
    去確認，是上次開庭後回家再確認，國泰世華帳號的存簿已
    經交給楊○○，他說會有一筆優惠金匯到這帳戶，所以才把帳
    戶存摺交給他等語。經檢察官向國泰世華銀行函查被告所有
    的帳戶資料，確實被告的帳戶中在106年2月7日有一筆3,000
    元匯款匯入，匯款人為山葉公司，且這筆款項匯入後該帳戶
    即未再有任何交易資料。被告帳戶中有山葉公司匯入之活動
    退款3,000元，並不能證明被告就有實際上取得所購買的機
    車；況且證人李○○業已證述，機車不是被告翁鈖隆領走的，
    而是由證人王○或楊○○其中一人領走，足見證人楊○○證稱被
    告領走3,000元乙節，並無法證明被告就有領走機車並委託
    證人楊○○出售。是以，被告雖有購買機車之行為，然機車並
    未實際領取到手，即遭他人領走，則被告拒不繳納分期付款
    金，亦屬情理之中。
四、綜上所述，被告縱使有意以分期貸款之方式購買機車，而向
    告訴人公司辦理分期貸款，然被告在辦理分期貸款之後，核
    貸通過以及機車到店均未通知被告，甚至被告所購買的機車
    也讓他人直接牽走，並未交付給被告；而該機車依據證人楊
    ○○之證述，是他帶去新北市○○車業出售的，雖然證人楊○○證
    稱是被告所委託授權，然遍查全卷並無被告委託授權之委託
    書可資證明證人楊○○之證述為真實。是以，檢察官所提出之
    證據並不能證明被告翁鈖隆有起訴書所指摘之詐欺犯行，而
    卷內亦無證據足供本院認定被告翁鈖隆有檢察官起訴書所指
    摘之詐欺犯行，依前揭刑事訴訟法第154條第2項規定以及最
    高法院裁判意旨，自應對被告為無罪之諭知。
據上論斷，應依刑事訴訟法第301條第1項前段，判決如主文。
本案經檢察官李宗榮提起公訴，檢察官廖羽羚到庭執行職務。
中    華    民    國   109    年    10    月    8     日
                  刑事第七庭  審判長法  官  陳威龍

                                    法  官  高如宜

                                    法  官  鄭銘仁
以上正本證明與原本無異。
如不服本判決應於收受本判後20日內向本院提出上訴書狀，並應
敘述具體理由。其未敘述上訴理由者，應於上訴期間屆滿後20日
內向本院補提理由書狀（均須按他造當事人之人數附繕本）「切
勿逕送上級法院」。
                                    書記官  陳姝妤
中    華    民    國   109    年    10    月    14    日